【裁判字號】    89,上,268
【裁判日期】    900515
【裁判案由】    返還不當得利
【裁判全文】
臺灣高等法院臺南分院民事判決  八十九年度上字第二六八號  ｊ
      上  訴  人  甲  ○  ○
      被上訴人    乙  ○  ○
右當事人間請求返還不當得利事件，上訴人對於中華民國八十九年六月二十八日台灣
臺南地方法院八十八年度訴字第二三九三號第一審判決提起上訴，本院判決如左：
      主      文
原判決關於駁回後開第二項部分及該部分假執行宣告暨訴訟費用之裁判均廢棄。
被上訴人應給付上訴人新台幣壹佰伍拾陸萬伍仟壹佰玖拾壹元，及自民國八十九年八
月九日起至清償日止，按年息百分之五計算之利息。
上訴人其餘上訴駁回。
第一、二審訴訟費用由上訴人負擔五分之二，餘由被上訴人負擔。
本判決第二項於上訴人以新台幣伍拾貳萬壹仟柒佰參拾元為被上訴人供擔保後得假執
行，但被上訴人於假執行程序實施前，以新台幣壹佰伍拾陸萬伍仟壹佰玖拾壹元供擔
保後得免為假執行。
上訴人其餘假執行之聲請駁回。
      事      實
甲、上訴人方面：
一、聲明：求為判決：(一)原判決廢棄。(二)被上訴人應給付上訴人新台幣（下同）貳佰
    肆拾玖萬伍仟伍佰捌拾元，及自上訴狀繕本送達翌日起至清償日止，按年息百分
    之五計算之利息。(三)第一、二審訴訟費用由被上訴人負擔。(四)就第二項聲明，請
    准供擔保宣告假執行。
二、陳述：除與原判決記載相同者，茲引用之外，補稱：
（一）上訴人對被上訴人請求訴訟標的之金額為貳佰肆拾玖萬伍仟伍佰捌拾元，蓋：
    (一)請求之金額：依行政院主計處所編印之「中華民國（下同）台灣地區八十七年
      家庭收支調查報告」可知，八十七年我國國民每人消費性支出共貳拾肆萬肆仟
      玖佰肆拾參元，查本件上訴人原依八十六年行政院主計處所編印之資料。今行
      政院主計處已編印八十七年國民每人消費性支出之資料，自應適用此新資料，
      是上訴人爰引前開條文，而更正此事實上之陳述。又因現代家庭特別重視小孩
      子之教育，惟依行政院主計處所公布台南市，每位每戶小孩子每年支出之教育
      費肆萬陸仟玖佰貳拾伍元，顯然與實際支出之費用不相當，是此部分扣除，而
      另獨立請求，綜上，國民每人消費（先扣除教育費用）為壹拾玖萬捌仟零壹拾
      捌元（000000－00000＝１９８０１８），是(1)馬岱莘目前已十二
      歲。故上訴人已先支出之扶養費用計：１２×１９８０１８＝0000000
      元。(2)馬岱莘十二歲至成年之扶養費，依霍夫曼公式計算扣除中間利息為：１
      ９８０１８×６‧５８８＝0000000元。(3)以上兩項總合後，雙方平均
      分擔二分之一，計0000000（0000000＋0000000＝00
      00000，0000000÷２＝0000000），以上係以八十七年度
      國民消費為基準，而今已八十九年是其請求應屬合理。
    (二)教育費部分(1)幼稚園：共計三年，查馬岱莘乃就讀嘉義市正義幼稚園，該幼稚
      園每學期之全部費用約肆萬肆仟元（每學期第一個月學費加其他費用共壹萬肆
      仟元，第二個月至第六個月，每個月再繳交陸仟元，故每學期總計１４０００
      ＋６０００×５＝４４０００，是三年共六學期計貳拾陸萬肆仟元。(2)國小係
      就讀公立學校六年共三萬元。(3)目前馬岱莘就讀國中為公立，三年共三萬元。
      (4)因馬岱莘功課不理想，是上訴人認為應就讀私立高中以補強其缺失，每學期
      之費用約三萬元，三年共計約十八萬元。(5)依馬岱莘之現況，甚有可能就讀私
      立大學，每學期約伍萬肆仟元左右，四年共肆拾參萬貳仟元（為公平起見，大
      學部分費用，倘馬岱莘未就讀或就讀國立大學，上訴人願就差額部分返還被上
      訴人）。(6)以上總計玖拾參萬陸仟元，雙方平均分擔二分之一，計肆拾陸萬捌
      仟元（２６４００＋３００００＋３００００＋１８００００＋４３２０００
      ＝９３６０００元，９３６０００÷２＝４６８０００元）。
    (三)補習費部分：困馬岱莘之功課實是有待加強，上訴人不得已自馬岱莘國小時起
      即讓其參加課外輔導，目前就讀國中亦有參加課外輔導，高中上訴人認為亦有
      必要較馬岱莘參加課外輔導，是(1)國小之補習費計捌萬陸仟肆佰元，包括英文
      補五、六年級，每個月壹仟貳佰元，二年共１２００×１２×２＝２８８００
      元，數學補五年級，每個月壹仟貳佰元，一年共１２００×１２＝１４４００
      元，作文補三、四、五年級，每個月壹仟貳佰元，三年計１２００×１２×３
      ＝４３２００元，總計：２８８００＋１４４００＋４３２００＝８６４００
      元。(2)國中之補習費計壹拾肆萬肆仟元，包括英文、數學一、二、三年級，每
      科每個月壹仟伍佰元，計１５００×２×１２×３＝１０８０００元，理化一
      科二、三年級，每個月壹仟伍佰元，計１５００×１２×２＝３６０００元，
      總計１０８０００＋３６０００＝１４４０００元。(3)高中之補習費計壹拾肆
      萬肆仟元，一、二、三年級之英文、數學（理化未算入），每科每個月以貳仟
      元計：３×２０００×１２×２＝１４４０００元。(4)以上合計為參拾柒萬肆
      仟肆佰元，每人各分擔二分之一計壹拾捌萬柒仟貳佰元。
    (四)前三項總計被上訴人應負擔貳佰肆拾玖萬伍仟伍佰捌拾元（0000000＋
      ４６８０００＋１８７２００＝0000000元）。
（二）按請求將來給付之訴，以有預為請求之必要者為限，得提起之，民事訴訟法第
      二百四十六條定有明文，查本件馬岱莘自十二歲至成年扶養費用之請求，有提
      起將來給付之訴之必要性，蓋被上訴人十餘年來未曾給付過馬岱莘之任何撫養
      費用，鑑於被上訴人昔日不負責任之行為，本件關於上述費用，實有一併提起
      將來給付之訴，以資解決之必要。且查被上訴人目前約每三個月須前往大陸照
      料生意，被上訴人在台灣與上訴人住處相距，只不過幾十公里，都不願對馬岱
      莘負任何法定扶養義務，上訴人能奢望被上訴人至大陸後，還會負責嗎？這無
      異是緣木求魚。更何況馬岱莘之監護權由法院判決由上訴人行使，鑑於被上訴
      人以往從未支付任何馬岱莘扶養費用之情況，上訴人自有預為請求之必要。
      綜上，依客觀情形判斷，上訴人自有必要提起將來給付之訴。
（三）原審判決以「惟如上所述，就證據之認定方面即為原告自行將馬岱莘帶離，使
      被告無從扶養馬岱莘，在兩造無關於扶養之協議下，原告因自己的行為，造成
      馬岱莘無法獲得其生父即被告之扶養之情況下，原告自有對馬岱莘盡其扶養之
      責任，是被告抗辯原告對馬岱莘已經支出之任何生活、教育費用，核屬其履行
      道德上之義務等，自屬可採。原告不得因造成被告不能履行其對子女之扶養義
      務之事實，更對被告主張不當得利」，而認上訴人之請求無理由，惟：
    (一)原審判決認為上訴人自行將馬岱莘帶走，使被上訴人無從扶養之事實認定，顯
      有違經驗法則，蓋：
      1.按「法院依自由心證為證據判斷時，不得違背經驗法則，所謂經驗法則，係
        指吾人基於日常生活經驗所得之定則，無非個人主觀上之推測」「法院依調
        查證據之結果，雖得依自由心證，判斷事實之真偽，但其所為之判斷如與經
        驗法則不符時，即屬於法有違。」（最高法院三十一年上字第一三一二號判
        例、六十九年台上字第七七一號判例參照），以上合先敘明。
      2.(1)查七十七年八月十五日上訴人剛生產畢，知悉被上訴人與人通姦，常徹夜
        不歸，棄上訴人於不顧，上訴人獨自一人攜子居於公園路，為謀未成年子女
        之最佳利益，不得已向鈞院聲請調解，其聲請事項為「第一項請裁定相對人
        乙○○給付聲請人生活費用；第二項請裁定相對人乙○○履行夫妻同居義務
        」，因被上訴人均不同意，是調解未成立。(2)被上訴人當然知悉上訴人娘家
        之地址、電話，然被上訴人從未查證過。(3)上訴人為被上訴人之妻子，被上
        訴人當然持有上訴人之戶籍資料，只要被上訴人向戶政事務所查詢，即可知
        悉上訴人之地址，然被上訴人從未查證過。(4)上訴人一直任職於東雲紡織股
        份有限公司，並擔任建教班會計學一科之老師迄今，被上訴人於八十三年曾
        二次至東雲紡織公司找上訴人辦理離婚，因未找到故留書二封予上訴人，上
        訴人隨後亦有回其電話。(5)被上訴人所傳訊之證人吳達權證稱「‧‧我曾經
        和被告一起去紡織廠找過原告，原告當時在紡織廠教建教生，東雲紡織是在
        縱貫路往北上的方向靠左邊，我們是晚上去的，就我和被告二人一起去的，
        當時是被告請我當司機載他去找原告，當天去找原告的原因也是要去找人談
        小孩或者是婚姻的事情，但是沒有找到人。(6)被上訴人於八十三年曾至上訴
        人現在住處找上訴人，當著馬岱莘面前，要求離婚。
      3.綜上所述，依據吾人之經驗法則判斷，被上訴人根本一直知道上訴人之住處
        、上班地點，或被上訴人只要有心，即可容易找到上訴人及馬岱莘，以盡被
        上訴人扶養馬岱莘之義務，是參酌上揭判例意旨所示，原審謂被上訴人無從
        扶養馬岱莘之事實認定，誠難謂無違反經驗法則。
      4.又被上訴人謂「迄至被告收受本件起訴狀，始知原告現住處，多年以來被告
        思妻念子，費盡心力四處苦尋未著，茶飯不思」，足證被上訴人顯係說謊，
        蓋如前所述，被上訴人欲找上訴人離婚，拋妻棄子時，則找得到，足見被上
        訴人是知悉上訴人之住處、上班地點，根本未「費盡心力」，顯然被上訴人
        係能扶養馬岱莘，而故意不扶養。
      5.且被上訴人既謂「多年以來，被上訴人思妻思子，費盡心力四處苦尋未著，
        茶飯不思，更遑論天倫樂之享」，足見被上訴人極願意照顧上訴人及馬岱莘
        ，然被上訴人又謂「上訴人要求被上訴人支付子女扶養及教育費用，實感唐
        突及無奈」、「被上訴人有何利益受，又上訴人有何損害發生」，被上訴人
        一方面自詡愛妻思子，一方面卻又不負任何法律責任，顯見被上訴人證詞前
        後矛盾。
    (二)原審判決又略謂：上訴人對馬岱莘已經支出之任何生活、教育費用，核屬其履
      行道德上義務等，然：
      1.按「給付既係履行道德上之義務，即係無法律上之原因而為給付」，足見道
        德上義務非法律規定之義務，反面解釋即法定義務非道德義務，否則所有法
        律規定之義務，將可因當事人一方之任意解釋而成為道德義務，如此則法律
        之規範將全面崩潰。法律上法定義務之規定，將成具文。又道德上之義務，
        應依社會觀念認定之，例如：(1)對無扶養義務之親屬誤為有扶養義務而予以
        扶養（侄子女對叔伯父）。(2)對於親友婚喪之慶弔。(3)對於救助其生命之無
        因管理人給與報酬。
      2.父母對未成年子女負法定扶養義務，民法第一千一百十五條第三項、第一千
        一百十六條分別定有明文。本件上訴人、被上訴人婚姻既仍在存續中，參諸
        上開條文之規定，依舉輕明重之法理，結婚經撤銷或離婚之夫妻，仍須對未
        成年子女負法定扶養義務、則別居中仍有婚姻關係之夫妻，當然更應對未成
        年子女負法定扶養義務，此乃基於保護未成年子女之最佳利益考量之必然結
        果。
      3.再參諸外國立法例，「依德國民法規定，別居時之父母親權行使，準用離婚
        之重要規定「（德國民法第一千六百七十二條）。依瑞士民法規定，夫妻別
        居後，關於子女親權之行使及親子間之身分關係．．．。不監護子女別居之
        配偶，仍應按其資力，就子女扶養費及教育費，負相當給付之義務（瑞士民
        法第一百五十六條第二項）」，足見德、瑞兩國明文規定，別居中之夫妻仍
        需對未成年子女，負法定扶養義務，此亦是基於保護未成年子女之最佳利益
        考量之必然結果。
      4.再「必須特別強調的是，扶養雖規定於民法親屬編，但就其法律性質言，乃
        是基於一定親屬關係而生的債之關係，民法不以之規定於債編，而規定於親
        屬編，純基於立法技術上之方便」，由上可知，父母對未成年子女之法定扶
        養是一種債之關係，故夫妻之一方為他方先支出之扶養費用，亦屬債之關係
        ，因此：
        (1)既均是債之關係，其請求權自有民法第一百二十五條之適用，是本件上訴
          人為被上訴人先支出之扶養費用請求權，時效顯然尚未消滅。
        (2)由前述例子（指對無扶養義務之親屬，誤為有扶養義務而予以扶養，如姪
          子女對叔伯父）可知，履行道德義務係存於無扶養權利人與扶養義務人間
          ，蓋扶養人明知無扶養義務，仍加以扶養，法律既無規定，自其是扶養人
          道德情操之具體表現，是不得再主張不當得利，惟本件被上訴人係有法定
          扶養義務，上訴人先為被上訴人盡其法定扶養義務，自非履行道德義務。
        (3)上訴人曾於七十八年十月二十一日向鈞院聲請調解，請求被上訴人給付生
          活費用（包含上訴人與馬岱莘之部份，又扶養費包括生活費用），八十八
          年十二月十四日向台南地方法院提起本訴，均足證上訴人係積極請求被上
          訴人應分擔馬岱莘之扶養費，顯見上訴人一直知悉法定扶養義務，並未有
          誤認之情形，故與履行道德義務之情形，並不相同。
      5.不管當初被上訴人離開上訴人之原因今日是否能證實，均與履行道德義務無
        關係。蓋：(1)兩造當時別居，此法律關係只存於雙方當事人間，並不能因此
        而免除，被上訴人應分擔馬岱莘之法定扶養義務，否則法定扶養義務之強制
        規定，將因被上訴人之己意解釋，而成為具文。(2)上訴人這十幾年來，獨自
        一人含莘茹苦，扶養馬岱莘長大，反觀被上訴人未盡任何法定扶養義務，而
        得以上訴人之行為來免除被上訴人應盡之法定扶養義務，倘此見解係正確的
        ，則無異鼓勵男性配偶可於婚後行為不檢，自行離家，又勿用負擔任何未成
        年子女、妻子之法定扶養義務，這顯非法律所追求之目標。
      6.綜上所述，原審判決認上訴人之行為係履行道德義務，誠難謂為無誤。
（四）按無法律上之原因而受利益，致他人受損害者，應返還其利益，民法第一百七
      十九條定有明文，本件上訴人對被上訴人應可主張不當得利，蓋
    (一)被上訴人受有利益：所謂受利益，指因一定事實之結果，致其財產總額增加之
      謂，其財產應減少而未減少者，謂之消極的得利，應負擔之債務而未負擔，應
      支出之費用而未支出均是。查本件被上訴人應對馬岱莘負法定扶養義務，然十
      餘年來均未曾盡一點法定義務，顯然被上訴人係應負擔之債務而未負擔，應支
      出之費用而未支出，是受有利益。
    (二)致上訴人受損害：損害為民法學之重要概念，抽象意義上係指對法益所生之不
      利益，通說則採財產利益差額說．即因一定事實之存在，致權利主體之財產總
      額，較無此事實時減少之意。至其內含，則並指既存財產之積極減少（例如，
      財產權之喪失、減縮、債務之成立、負擔等是）。查本件上訴人、被上訴人均
      對馬岱莘負有法定扶養義務，今上訴人既先支出全部之扶養費用（即被上訴人
      應分擔二分之一費用），參諸學者見解可知，上訴人因扶養馬岱莘一定事實存
      在，且先負擔全部費用，致上訴人之財產總額，較無此事實（指為被上訴人先
      支出之費用）時顯有減少之實情，是上訴人顯受有損害。
    (三)須無法律上原因：按無法律上原因之判斷有統一說、非統一說之區分，實務採
      非統一性，包括受益係出於受損人之行為者，蓋受益人之受益，雖出於受損人
      之行為，實非出於受損人之所欲。本件被上訴人（即受益人）之受益，雖出於
      上訴人（即受損人）之行為，然此非上訴人之本意，蓋上訴人必需先為馬岱莘
      支出必要之生活、教育等費用，實不可等待被上訴人有交付上訴人金錢後才去
      扶養馬岱莘，是被上訴人無法律上之原因，而享有利益。
    (四)又按「不當得利係以無法律上原因，而受利益，致他人受損害，為其成立要件
      ，其制度之作用，在於基於公平理念，對於財產價值之不當移動，加以調劑」
      （最高法院八十六年度花簡字第二四一號判決），本件被上訴人自馬岱莘出生
      後，即未盡任何法定扶養義務，反觀上訴人自馬岱莘出生至現在，十餘年來不
      知付出多少心力、物力、財力等，獨自一人扶養孩子之辛酸，其中辛苦誠非筆
      墨所能形容，今原審判決將上訴人先為被上訴人支出之扶養費用，解釋為履行
      道德義務，顯然是任意解釋上訴人之意思，更是嚴重違反不當得利制度所追求
      之公平理念。
（五）訴之追加部分：
    (一)又按就債之履行有利害關係之第三人為清償者，於其清償之限度內承受債權人
      之權利，民法第三百十二條定有明文；再「利害關係人清償，一般情形，既有
      求償權及代位權，債權人自得擇其有利者而行使之，至於二者關係，似應解為
      請求權競合，而非選擇之債」。查本件上訴人、被上訴人對馬岱莘均有法定扶
      養義務，上訴人為利害關係人之地位亦是事實，今上訴人十餘年來為被上訴人
      盡履行扶養馬岱莘之法定義務，自得本於清償限度內承受馬岱莘（即債權人）
      之權利（包括十二歲至成年部分），向被上訴人求償應分擔之扶養費用。
    (二)復按訴之變更或追加，非經他造同意，不得為之。但第二百五十五條第一項第
      二款至第六款情形，不在此限；訴狀送達後，原告不得將原訴變更或追加他訴
      。但有下列各款情形之一者，不在此限：第二款請求基礎事實同一者。第三款
      擴張或減縮應受判決事項之聲明，民事訴訟法第四百四十六條第一項，第二百
      五十五條第二、三款分別定有明文。查本件上訴人對被上訴人請求之基礎事實
      ，均係基於為上訴人先支出對馬岱莘之法定扶養費用，蓋被上訴人本即對馬岱
      莘應分擔法定扶養費用，足見此請求之基礎事實同一，故上訴人自可爰依上開
      條文規定，而於第二審為訴之追加（指追加民法第三百十二條為請求權之基礎
      ）。
（六）按「夫妻判決離婚後，關於子女之監護，除法院另有酌定，或兩造另有約定者
      外，由夫任之，民法第一千零五十五條及第一千零五十一條定有明文，所謂監
      護當然包括扶養在內。本件兩造在離婚前所生之女，向由其母即上訴人單獨扶
      養，如未經法院以判決酌定監護人，或兩造問另有約定由上訴人監護，則上訴
      人在此期間所支出之扶養費用縱未舉債，而其求命被上訴人償還，於法亦非無
      據」（最高法院五十六年度台上字第四一九號判例參照），查本件雙方當事人
      對於馬岱莘之扶養義務，不因離婚而受影響（民法第一千一百十六條之二），
      是兩造縱已裁判離婚，然由上揭判例可知，兩造在離婚前所生之子馬岱莘，向
      由上訴人單獨扶養，裁判離婚前兩造亦未經法院以判決酌定監護人，也未約定
      由上訴人為監護人，既如此馬岱莘自零歲至裁判離婚前（即十二歲）上訴人所
      支出之扶養費用，上訴人自得依據不當得利（民法第一百七十九條）或第三人
      清償（民法第三百十二條）之規定，向被上訴人請求已先支出之扶養費用，於
      法自是有據，故原審判決謂上訴人請求先支出之扶養費用於法無據，顯與上揭
      判例意旨相違。而關於馬岱莘自零歲至裁判離婚（即十二歲）前之扶養費用請
      求之計算，上訴人仍引用於補充上訴理由狀（八十九年十月二十二日）之計算
      方式，蓋此部分上訴人已先支出之費用，乃係一事實，不會因裁判離婚而受影
      響。
（七）事實部分：
    (一)被上訴人謂「由此可知，兩造於七十七年、七十八年間均住於金華路二段之住
      處，未曾住過台南市○○路或公園路等地」，然當事人雙方確實曾住過公園路
      ，由上訴人於七十八年聲請調解時，呈台南地方法院之聲請狀中，地址即書寫
      為公園路可證。
    (二)又被上訴人謂並無台南市○○路五九五號之二四之住址，然因上訴人以往訴狀
      中均多書寫「四樓」，是才查無該址，現經上訴人向該管戶政機關再查詢，證
      明確有該址，足見被上訴人明知有該址，且曾與上訴人住於該址．仍故意否認
      ，可見其不負責任之心態昭然若揭。上訴人與被上訴人結婚後，確曾住於台南
      市○○路五九五號之二四號之地址，嗣因房東欲收回該屋，上訴人才搬離，足
      見上訴人非無故離家，而係迫於無奈。
    (三)被上訴人又謂「參之證人陳渭貞、曾春江於鈞院八十九年三月三日審理時證稱
      其等至原告位於公園路之住家時，並未看見被告及聽原告言其一人帶小孩住於
      該處等語，足證七十八年間係原告自行離去金華路之住所，而自行搬遷至公園
      路等住處」，被上訴人於前述一中稱兩造於七十七年、七十八年未曾住過公園
      路、開山路，然又承認證人陳、曾二人證稱上訴人於七十八年曾住過公園路，
      前後證詞矛盾。
    (四)被上訴人又謂「再者‧‧‧然其同事向被告表示原告已離職，而被告在無法尋
      獲原告之情形下，乃留字條請原告之同事代為轉交」，惟上訴人已任職於東雲
      紡織公司，擔任建教班之會計老師十餘年迄今未變，足證被上訴人稱上訴人已
      離職之事實，顯然不實。
（八）按「民法第一千零二條規定，妻以夫之住所為住所，贅夫以妻之住所為住所。
      但約定夫以妻之住所為住所，或妻以贅夫之住所為住所者，從其約定。本條但
      書規定，雖賦予夫妻雙方約定住所之機會，惟如夫或贅夫之妻拒絕為約定或雙
      方協議不成時，即須以其一方設定之住所為住所。上開法律未能兼顧他方選擇
      住所及具體個案之特殊情況，與憲法上平等及比例原則上有未符，應自本解釋
      公布之日起，至遲於屆滿一年時失其效力」（釋字第四百五十二號解釋參照）
      。查本件上訴人於民國七十八年曾向鈞院聲請調解請求被上訴人履行夫妻同居
      義務，因上訴人當初不懂法律，是認為住所與夫妻履行義務均指同一處所之意
      思，自然有欲以上訴人現在之住所而與被上訴人之住所為共同住所之意思，然
      為被上訴人所拒，故由上揭大法官解釋文可知，修正前民法第一千零二條之規
      定，有違憲法上之平等原則、比例原則，是被上訴人主張雙方當事人之住所應
      以被上訴人之住所為住所，自是於法無據；又按「夫妻同居之義務係對等之義
      務，並非妻單方之義務，故夫自無濫用職權，任意指定住所要求妻必要無條件
      遵從前往同居之理」（最高法院八十五度台上字第三九五號判決），查本件被
      上訴人遷移之次數甚頻繁（八十九年度婚字第二七三號判決第二、三頁），反
      觀上訴人十餘年一直於現址（同上判決，第三頁），是由上揭解釋及最高法院
      判決可知，被上訴人一直指稱上訴人係無故離家，顯然係以修正前民法第一千
      零二條為依據，然由上述可知，此條文本即違反平等原則、比例原則，因此被
      上訴人上開之指述，尚難謂為於法有據。
（九）上訴人在原審請求金額，包括小孩子從七十七年出生到八十九年共十三年的生
      活費，還有從國小、國中、高中到大學的教育費用以及應該要的補習費。關於
      教育費用部分，先行請求國小及國中共九年義務教育之費用，對於高中以後的
      費用保留請求權。
三、證據：除援用第一審所提證據外，補提戶籍謄本影本乙份、畢業證書影本乙份、
    收據及簡介影本乙份、張惠慧著作個理財高手影本一頁、成績單影本乙份、私立
    高中收據影本乙份、私立大學收據影本乙份、聲請狀影本乙份、筆錄影本乙份、
    聘書影本二份、書據影本二份及證明書影本乙份為證，並聲請訊問證人魏枝。
乙、被上訴人方面：
一、聲明：求為判決：(一)駁回上訴。(二)第二審訴訟費用由上訴人負擔。(三)如受不利判
    決，請准供擔保免為假執行。
二、陳述：除與原判決記載相同者，茲引用之外，補稱：
（一）上訴人所具補充上訴理由狀關於事實部分之駁斥：
      1.上訴人以其於七十八年聲請調解時，呈台南地方法院之聲請狀中，地址即書
        寫為公園路，以證明兩造曾住過公園路，然該聲請狀就被上訴人之住址確實
        記載台南市○○路○段一○○巷四之一號，何能以該聲請書上上訴人之通訊
        處地址書寫為公園路，資為兩造曾住過公園路之證明，況該住址經原審法院
        向台南市北區戶政事務所查詢結果，並無該門牌號碼，上訴人此部份陳述，
        殊不足採。
      2.被上訴人於原審陳述兩造於七十七年、七十八年未曾住過公園路、開山路，
        係指兩造於七十七年、七十八年未曾共同住過（設定住所）公園路、開山路
        甚明；又陳述：「參之證人陳渭貞、曾春江於鈞院八十九年三月三日審理時
        證稱其等至上訴人位於公園路之住家時，並未看見被上訴人及聽上訴人言其
        一人帶小孩住於該處等語，足證七十八年間係上訴人自行離去金華路之住所
        ，而自行搬遷至公園路等住處」係以陳、曾二人之證詞證明七十八年間上訴
        人自己固曾住過公園路，被上訴人並未與上訴人同住該處，前後並無矛盾，
        此部分補充上訴理由狀所述有故為曲解之嫌。
      3.被上訴人曾與友人吳達泉前往東雲紡織公司，因上訴人之同事表示上訴人已
        離職，在未尋獲上訴人之情況下，始有留字條請上訴人之同事代為轉交之舉
        ，非被上訴人自行杜撰。
（二）上訴人訴之追加部分：
      被上訴人對此追加，表示不同意，且該項訴之追加，並無民事訴訟法第二百五
      十五條之情形，上訴人自不得為之，併此敘明。
（三）上訴人請求本件時，婚姻關係尚存在，上訴人既係無故攜子離家，也表示係其
      自己願意排除被上訴人對小孩的扶養，上訴人自己要獨立扶養，而且上訴人本
      身對小孩也有法定扶養的義務，則上訴人所作的扶養應該不能對被上訴人主張
      不當得利。又本件原審判決後，上訴人另案提起請求被上訴人履行同居義務之
      訴，被上訴人要求回到被上訴人家一起生活，上訴人不同意，因此被上訴人提
      起反訴離婚，原審判准離婚，小孩歸上訴人。對造在本件提起之前所花費的請
      求不當得利，那是婚姻關係尚存在時，是否有當？即使離婚後，也不是所謂的
      不當得利，應該是屬於扶養費的問題。被上訴人同意上訴人主張教育費國小、
      國中每年三萬元。被上訴人同意給付上訴人所請求之幼稚園費用。
三、證據：援用第一審所提證據為證 。
丙、本院依職權向台南縣政府函查七十七年至八十九年台南地區每人每年平均經常性
    支出若干。
      理      由
一、按「訴之變更、追加，非經他造同意，不得為之。但第二百五十五條第一項第二
    款至第六款情形，不在此限」民事訴訟法第四百四十六條第一項定有明文。查本
    件上訴人原起訴請求被上訴人應給付上訴人參佰萬元及自起訴狀繕本送達被上訴
    人之翌日起均至清償日止，按年息百分之五計算之法定利息，嗣於本院審理時具
    狀縮減請求為被上訴人應給付上訴人貳佰肆拾玖萬伍仟伍佰捌拾萬元，及自起訴
    狀繕本送達之翌日起至清償日止，按年利率百分之五計算之利息，係屬民事訴訟
    法第二百五十五條第一項第三款所謂「減縮應受判決事項之聲明」，自屬無礙（
    最高法院五十三年度台上字第九四三號判例參照）；次查上訴人原依不當得利返
    還請求權請求被上訴人返還其所應分擔兩造之子馬岱莘之法定扶養費用，嗣追加
    依民法第三百十二條「就債之履行有利害關係之第三人，於其清償之限度內應承
    受債權人（即兩造之子馬岱莘）權利」之規定，請求被上訴人返還其所應分擔兩
    造之子馬岱莘之法定扶養費用，核屬請求之基礎事實同一，依據前開說明，此項
    追加亦應准許，合先敘明。
二、上訴人於原審起訴主張：兩造於民國（下同）七十四年三月九日結婚，婚後原住
    婆家台南市○○路○段一００巷四號之一，後來搬至台南市○○路五九五之二四
    號四樓租屋同住。七十七年八月十五日產下一子馬岱莘，上訴人懷孕生產期間，
    被上訴人與台南市○○路○段二六九號佩宜美容院的鄭寶玉發生姦情，時常徹夜
    不歸，棄上訴人於不顧，產後第二十九日被上訴人即提出離婚要求，從此不曾再
    回到公園路的住所，被上訴人地址也一再變遷，無法聯絡。十二年來上訴人的住
    所雖曾有搬遷，但工作地點未曾變動，其間被上訴人曾於八十三年兩次到東雲公
    司強求上訴人簽字離婚，由此證明被上訴人知曉上訴人行蹤，只是惡意遺棄，不
    肯負責。兩造之子馬岱莘自出生後，即由上訴人獨立扶養，迄今已逾十一年，被
    上訴人未曾隻字片語表達關懷，依通常情形於未滿二十歲前自不能維持生活而無
    謀生能力，被上訴人身為人父，依民法第一千一百十四條第一款、第一千一百十
    七條之規定，對馬岱莘負有扶養義務，為此上訴人於原審依不當得利請求權，上
    訴後追加民法第三百十二條之法律關係提起本訴等語。
三、被上訴人則以：兩造於七十四年三月九日結婚，育有一子馬岱莘，詎上訴人於七
    十八年底無故攜子離家，迄至被上訴人收受本件起訴狀，始知上訴人現住處，上
    訴人主張被上訴人與他人有通姦之行為，被上訴人予以否認，上訴人自己將兩造
    所生子女帶出，係上訴人自己離家出走，並非被上訴人拋棄上訴人及子女，關於
    上訴人請求之金額方面，在馬岱莘出生至今之扶養費用部分，上訴人既係自己帶
    走馬岱莘，其扶養馬岱莘自屬其履行道德上之義務，關於馬岱莘往後之生活費及
    教育費等，核屬將來給付之訴，該費用迄未發生，而被上訴人亦要求上訴人將小
    孩帶回共同扶養，苟上訴人能從，亦不必提起此將來給付之訴等語為辯。
四、兩造於七十四年三月九日結婚，七十七年八月十五日上訴人產下一子馬岱莘，兩
    造間之婚姻關係迄未消滅，而馬岱莘自出生迄今十二年，均由上訴人獨立扶養之
    事實，為被上訴人所不爭，並據上訴人提出戶籍謄本為憑，上訴人此部分之主張
    堪信為真實。
五、按『直系血親相互間，互負扶養義務』、『負扶養義務者有數人，而其親等同一
    時，應各依其經濟能力分擔義務」又『無法律上之原因而受利益，致他人受損害
    者，應返還其利益』，分為民法第一千一百十四條第一款、第一千一百十五條第
    三項、第一百七十九條所明定。按兩造之子馬岱莘出生於七十七年八月十五日，
    依通常情形馬岱莘於未滿二十歲前，並不能維持生活而無謀生能力，被上訴人身
    為馬岱莘之父，依上開規定，對馬岱莘應負有法定扶養義務，自不待言。上訴人
    為馬岱莘之母，獨立扶養馬岱莘，固係盡其法定扶養義務，惟就超過上訴人應負
    擔部分，可認為兼為被上訴人扶養之意思 (本院八十七年度家上字第四七號判決
    參照) ，此部分上訴人並無負擔義務，上訴人主張此部分被上訴人受有不當得利
    ，尚無不合，從而上訴人依不當得利之法律關係請求被上訴人給付超過上訴人應
    負擔之扶養費，即屬有理由，應予准許。又被上訴人自其子馬岱莘出生後，並未
    扶養馬岱莘，均由上訴人一人獨力扶養，被上訴人目前且在大陸投資，甚少回台
    灣，為被上訴人所自認，上訴人主張依民事訴訟法第二百四十六條規定，預為請
    求馬岱莘十二歲至滿二十歲成年止之扶養費用，亦無不合。
六、被上訴人雖抗辯上訴人扶養兩造之子馬岱莘，係為履行道德上之義務，不得對被
    上訴人要求分擔扶養費云云。但查直系血親相互間，互負扶養義務；又負扶養義
    務者有數人，而其親等同一時，應各依其經濟能力分擔義務，分為民事訴訟法第
    一千一百十四條第一款、第一千一百十五條第三項所明定，被上訴人為馬岱莘之
    父為直系血親，依上說明，被上訴人或上訴人對馬岱莘所扶養義務，係法律規定
    之義務，並非道德義務甚明，被上訴人此部分辯解，洵不足採。至於被上訴人抗
    辯因上訴人於七十八年攜子離家致伊無法扶養馬岱莘云云，縱令屬實，仍不解免
    被上訴人應負之扶養義務。
七、被上訴人就兩造所生之子馬岱莘負有法定扶養義務，上訴人請求被上訴人給付超
    過上訴人應負擔二分之一部分並無不合，業見前述，爰就上訴人之請求，分述如
    下：
（一）兩造之子馬岱莘自出生起至滿十二歲之扶養費部分：
      按兩造之子馬岱莘出生於七十七年八月十五日，上訴人一次請求自其出生之日
      起至滿十二歲之日（即八十九年八月十五日）之扶養費，經本院函查上訴人所
      居台南縣地區平均每人經常性支出，七十七年度為六萬九千七百四十六元、七
      十八年度為七萬五千六百五十七元、七十九年度為八萬六千一百十三元、八十
      年度為九萬六千五百七十一元、八十一年度為十萬三千八百零一元、八十二年
      度為十一萬二百五十二元、八十三年度為十二萬七千一百六十八元、八十四年
      度為十三萬九千九百九十二元、八十五年度為十四萬九千七百五十六元、八十
      六年度為十六萬九百十八元、八十七年度為十七萬五千八百二十元、八十八年
      度為十九萬一千八百三十七元，共一百四十八萬七千六百三十一元，有台南縣
      政府主計室九十年三月八日九十主統字第１０６號函在卷足按，被上訴人應負
      擔二分之一，金額為七十四萬三千八百十五元。
（二）兩造之子馬岱莘自滿十二歲起至滿二十歲之扶養費部分：
      上訴人預為請求被上訴人給付自兩造之子馬岱莘滿十二歲之日即八十九年八月
      十五日至九十七年八月十五日滿二十歲扶養費部分，依八十八年台南地區平均
      每人經常性支出十九萬一千八百三十七元為基準（八十九年資料尚未產生，台
      南縣政府主計室九十年三月八日九十主統字第１０６號函參照），被上訴人應
      負擔二分之一，依霍夫曼法扣除中間利息，上訴人得一次請求金額為六十五萬
      九千三百七十六元（計算方法為１９１８３７×６．0000000÷２）。
（三）教育費用（國中、國小、幼稚園）部分：
      上訴人主張兩造之子馬岱莘曾受幼稚園教育三年，每學期支出四萬四千元，共
      二十六萬四千元，另國民中學三年支出三萬元、國民小學義務教育六年，支出
      三萬元，共六萬元，提出八十九年八月收費明細表、正義幼稚園簡介、幼稚園
      畢業證書各一紙為證，被上訴人同意上訴人此部分之請求，依被上訴人應負擔
      二分之一計算，上訴人得請求被上訴人給付十六萬二千元。（馬岱莘高中、大
      學以上費用上訴人保留請求）。
（四）補習費部分：
      上訴人主張兩造之子馬岱莘功課並不理想，需參加課外補習，請求被上訴人給
      付國小補習費（英文、數學、作文）八萬六千四百元，國中補習費（英文、數
      學、理化）十四萬四千元，惟上訴人並未提出補習費支出之收據以資證明，空
      言主張，洵不足採，此部分為無理由。
八、綜上所述，上訴人依不當得利之法律關係 (因此部分有理由，上訴人另追加民法
    第三百十二條之請求部分，即毋庸審究) ，得請求被上訴人給付超過上訴人應負
    擔其子馬岱莘之扶養費即生活費一百四十萬三千一百九十一元，教育費用（國中
    、國小、幼稚園部分）十六萬二千元（高中、大學以上費用上訴人保留），共一
    百五十六萬五千一百九十一元及自上訴狀繕本送達翌日即八十九年八月九日起至
    清償日止，按年息百分之五計算之利息部分，核屬有理由，應予准許，此部分原
    審為上訴人敗訴之判決，顯有違誤，上訴意旨指摘原判決此部分不當，為有理由
    ，應由本院將原判決該部分廢棄，改判如主文第二項所示，其餘部分上訴無理由
    ，應予駁回。
九、假執行宣告：
    兩造陳明願供擔保宣告假執行或免為假執行，就上訴人勝訴部分，爰分別酌定相
    當擔保予以准許；至於上訴人敗訴部分，假執行之聲請已失請求依據，應予駁回
    。
十、本件事証已臻明確，兩造其餘攻擊防禦方法及証据資料，核與本件判決結果不生
    影響，不予一一論述，併予敘明。
結論：本件上訴為一部有理由，一部無理由，依民事訴訟法第四百四十九條第一項、
第四百五十條、第七十九條但書、第四百六十三條、第三百九十條第二項、第三百九
十二條判決如主文。
中      華      民      國    九十      年      五      月      十五    日
                                    臺灣高等法院臺南分院民事第一庭
~B1審判長法官  曾    平    杉
~B2      法官  楊    子    莊
~B3      法官  袁    靜    文
右為正本係照原本作成。
如對本判決上訴，須於判決送達後二十日內向本院提出上訴狀，其未表明上訴理由者
，應於上訴後二十日內向本院提出上訴理由書。
中      華      民      國    九十      年      五      月      十七    日
~B法院書記官  葉    秀    珍


司法院資訊處製作；財團法人民間司法改革基金會備份。
